【裁判字號】    92,上易,904
【裁判日期】    920723
【裁判案由】    妨害兵役
【裁判全文】
臺灣高等法院高雄分院刑事判決          九十二年度上易字第九四號
    上  訴  人  臺灣屏東地方法院檢察署檢察官
    被      告  甲○○
右上訴人因被告妨害兵役案件，不服臺灣屏東地方法院九十二年度易字第七二號中華
民國九十二年五月八日第一審判決（起訴案號：臺灣屏東地方法院檢察署九十一年度
偵字第六七五四號）提起上訴，本院判決如左：
    主  文
上訴駁回。
    理  由
一、公訴意旨略以：被告甲○○係後備軍人，籍設屏東縣枋寮鄉○○村○○路四三號
    ，其於民國八十七年八月間某日遷出上開處所，無故不依規定申報，致使屏東縣
    後備司令部所核發九十一年度自強一一九－三號指定其應於九十一年七月二十三
    日前往高雄市○○區○○路一號「興夏營區」報到之教育召集令，由其母林潘金
    月於九十一年六月十三日代收後，無法轉達其本人，因認被告甲○○違反現行法
    之妨害兵役治罪條例第十條第三項、第一項第三款之規定，應依同條例第六條第
    一項論處等語。
二、按犯罪事實應依證據認定之，無證據不得推定其犯罪事實；又不能證明被告犯罪
    者，應諭知無罪之判決，刑事訴訟法第一百五十四條、第三百零一條第一項分別
    定有明文。又犯罪事實之認定，應憑真實之證據，倘證據是否真實尚欠明確，自
    難以擬制推測之方法，為其判斷之基礎；而認定犯罪事實之證據係指足以認定被
    告確有犯罪行為之積極證據而言，該項證據自須適合於被告犯罪事實之認定，始
    得採為斷罪資料，最高法院著有五十三年台上字第六五六號、二十九年上字第三
    一○五判例可參。且刑事訴訟上證明之資料，無論其為直接或間接證據，均須達
    於通常一般之人均不致有所懷疑，而得確信其為真實之程度，始得據為有罪之認
    定，若其關於被告是否犯罪之證明未能達此程度，而有合理懷疑之存在，致使無
    從形成有罪之確信，根據「罪證有疑，利於被告」之證據法則，即不得遽為不利
    被告之認定，亦有最高法院七十六年台上字第四九八六號判例可稽。其以情況證
    據（即間接證據）斷罪時，尤須基於該證據在直接關係上所可證明之他項情況事
    實，本乎推理作用足以確證被告有罪，方為合法，不得徒憑主觀上之推想，將一
    般經驗上有利被告之其他合理情況逕予排除，此觀諸最高法院三十二年上字第六
    七號判例自明。
三、本件公訴人認被告甲○○涉有妨害兵役治罪條例之罪嫌，無非係以證人林潘金月
    警訊筆錄、郵件收受回執、列管後備軍人移送法辦年籍表等為其論據。
四、訊據被告堅決否認有何前揭犯行，並辯稱：伊因與家人吵架，自八十七年離家至
    今，伊不知有被徵召，係後來收到起訴書，伊家人方透過其大嫂轉知始此事，伊
    沒有故意要逃避召集等語。
五、經查：
  (一)按現行妨害兵役治罪條例業於九十一年六月二十六日經修正公布，並於同年月二
    十八日起生效施行，修正前妨害兵役治罪條例（以下稱舊法）第七條之處罰內容
    變更條號為新法之第六條，惟處罰刑度相同；另舊法第十一條第一項第三款之條
    文內容為「後備軍人有左列行為之一者，處一年以下有期徒刑、拘役或三百元以
    下罰金」，第三款「居住處所遷移，無故不依規定申報者」；第三項規定「後備
    軍人犯第一項之罪或國民兵犯第二項之罪，致使召集令無法送達者，以意圖避免
    召集論，分別依第六條、第七條科刑」。惟新法則將前揭處罰內容移置於第十條
    ，且第十條第一項之條文內容修正為「後備軍人『意圖避免召集處理』有下列行
    為之一者，處一年以下有期徒刑、拘役或科新臺幣九萬元以下罰金」；第三項則
    修正為「後備軍人犯第一項之罪或國民兵犯第二項之罪，致使召集令無法送達者
    ，以意圖避免召集論，分別依第五條、第六條科刑」。是揆諸前揭修正條文之規
    定，可知新法已將舊法第十一條第一項原僅須有「居住處所遷移，無故不依規定
    申報」之客觀構成要件規定，增加『意圖避免召集處理』之主觀構成要件規定，
    再觀諸新法第十條第三項規定，欲依新法第六條之規定科刑，亦係限於被告有犯
    第十條『第一項之罪』之情形，致使召集令無法送達，始足當之，是本件妨害兵
    役治罪條例既經修正如上，依新法第十條第一項增加主觀構成要件之規定，而對
    違反該條客觀行為之處罰為限縮，顯較有利於行為人，依刑法第二條第一項前段
    從新從輕原則，自應適用裁判時即修正後之法律予以規範，合先敘明。
  (二)證人即被告之母林潘金月於警訊時證稱：郵差沒有告知我簽收何物，只叫我捺印
    指紋，並說是甲○○訓練的單，叫我捺指紋簽收，因為我不認識字，且何時要訓
    練郵差先生未告訴我，而甲○○已有四至五年未與家連絡，一通電話也未打回家
    過，所以至今甲○○現人在何處我也不知道，約八十七年八月某日離家的，平時
    沒有與家人連絡，一通電話也沒有打過等語（見偵卷第二頁反面、第三頁），且
    於原審調查時復證稱：兵單是我收到的，是郵差送來的，是寄掛號，但我不識字
    ，所以不知道是什麼，收到後我就把它放著，我收到兵單後沒有通知被告，因為
    我們都沒有聯絡，是這次來法院才有聯絡，收到法院的傳票後我們才請人幫忙找
    去甲○○等語（見原審卷第三八頁、第三九頁）。而證人即被告之父親林興山於
    原審調查時亦證稱：我沒有收到兵單，我也沒有通知甲○○兵單的事，他離家四
    年，都沒有和家裡聯絡，連一通電話也沒有等語（見原審卷第三九頁、第四十頁
    ），互酌觀之，被告供稱其因與家人吵架，有四、五年沒有連絡等情，所言非虛
    。且佐以被告自承其於八十四年十一月退伍後，僅在八十六年及八十七年被徵召
    二次（見原審卷第二五頁），自難認其於九十一年七月二十三日有被徵召之預見
    。再者，被告於離開戶籍所在地時雖未申報其住處遷移，惟其父母親尚居住於該
    處，亦難認其不為住處遷移之申報係出於主觀上避免召集之意圖。被告遷移住處
    未加申報固屬非是，惟公訴意旨既未指出有何證據足證其係出於避免召集之意圖
    ，則未申報遷移之住所者，原因及目的不勝枚舉，僅以客觀上未申報即逕推認有
    避免召集之意圖，自嫌無據。被告既無避免召集之意圖，自與上開妨害兵役治罪
    條例第十條第一項之犯罪構成要件不合。從而，亦無適用同條第三項之餘地，公
    訴意旨以被告所為合於此條例第十條第三項之要件而依同條例第六條第一項論其
    罪嫌，自無可採。蓋妨害兵役治罪條例第六條第一項係以「意圖避免教育召集」
    為構成要件，其「意圖」乃避免教育召集之特定意圖，同條例第十條第一項意圖
    則係避免任何一種或數種召集均屬之，故行為人若未依規定申報遷移之新住處，
    而係出於避免任何召集或教育召集以外之召集，致教育召集令無法送達，依第十
    條第三項即可以意圖避免（教育）召集論，而依同條例第六條第一項科刑，而無
    庸另行證明第六條第一項之避免教育召集之特定意圖，此為第十條第三項立法意
    旨及實益之所在。故第十條第三項之「以意圖避免召集論；分別依第五條或第六
    條科刑」之「意圖」應係指第五條、第六條針對特定召集加以避免之意圖，與同
    條第一項之「意圖」未限於何種召集之情形自有不同。故第十條第三項之適用自
    應以犯同條第一項之罪即有該第一項之避免召集的意圖為要件，二者間並無循環
    論斷之問題，附此敘明。
  (三)綜上所述，公訴人認定被告甲○○上開犯行所憑之證據，未達通常一般人均不致
    有所懷疑，而得以確信其為真實之程度，此外，本院復查無其他積極證據足資證
    明被告有何公訴人所指之妨害兵役犯行，揆諸前揭法條、判例意旨，被告被訴犯
    罪，尚屬不能證明。
六、原審因而為被告甲○○無罪之判決，核無不合，檢察官上訴意旨，仍執前詞，指
    摘原判決不當，為無理由，應予駁回。
據上論結，應依刑事訴訟法第三百六十八條，判決如主文。
本案經檢察官陳國全到庭執行職務。
中    華    民    國      九十二      年      七      月     二十三   日
                              臺灣高等法院高雄分院刑事第九庭
                                  審判長法官  張明松
                                        法官  張盛喜
                                        法官  任森銓
右正本證明與原本無異。
不得上訴。
                                  法院書記官  施耀程
中    華    民    國      九十二      年      七      月    二十三    日


司法院資訊處製作；財團法人民間司法改革基金會備份。
